【裁判字號】    90,上易,1568
【裁判日期】    901009
【裁判案由】    贓物
【裁判全文】
臺灣高等法院臺中分院刑事判決                    九十年度上易字第一五六八號
      上  訴  人  臺灣苗栗地方法院檢察署檢察官
      被      告  丁○○
右上訴人因贓物案件，不服臺灣苗栗地方法院八十九年度易字第一一０三號中華民國
九十年五月十七日第一審判決（起訴案號：臺灣苗栗地方法院檢察署八十九年度偵緝
字第一九四號），提起上訴，本院判決如左：
      主  文
上訴駁回。
      理  由
一、公訴意旨略以：丁○○知悉綽號「阿利」之不詳姓名、年籍、住所之人，於民國
    八十八年十一、十二月間某時，在台北縣三重市○○街某羊肉爐店內所交付託其
    代為調現之以第一商業銀行蘆洲分行為付款人，支票號碼為ＭＡ0000000
    號，面額新台幣（下同）十萬元之支票一紙，係屬來歷不明之贓物（上述支票係
    丙○○所有，於八十七年十一月五日，在台北縣三重市○○街與碧華街口所遺失
    ），竟將之收受，嗣輾轉由不知情之陳秀媛所取得，經丙○○聲請掛失止付惟陳
    秀媛仍持之提示而為警查獲，始查悉上情，因認丁○○涉有收受贓物罪嫌。
二、按犯罪事實應依證據認定之，無證據不得推定其犯罪事實；又不能證明被告犯罪
    者，應諭知無罪之判決；刑事訴訟法第一百五十四條、第三百零一條第一項分別
    定有明文。又犯罪事實之認定，應憑真實之證據，倘證據是否真實尚欠明確，自
    難以擬制推測之方法，為其判斷之基礎；而認定犯罪事實之證據係指足以認定被
    告確有犯罪行為之積極證據而言，該項證據自須適合於被告犯罪事實之認定，始
    得採為斷罪資料，最高法院五十三年著有臺上字第六五六號、二十九年上字第三
    一０五號判例。且刑事訴訟上證明之資料，無論其為直接或間接證據，均須達於
    通常一般之人均不致有所懷疑，而得確信其為真實之程度，始得據為有罪之認定
    ，若其關於被告是否犯罪之證明未能達此程度，而有合理懷疑之存在，致使無從
    形成有罪之確信，根據「罪證有疑，利於被告」之證據法則，即不得遽為不利被
    告之認定，亦有最高法院七十六年度臺上字第四九八六號判例可稽。其以情況證
    據（即間接證據）斷罪時，尤須基於該證據在直接關係上所可證明之他項情況事
    實，本乎推理作用足以確證被告有罪，方為合法，不得徒憑主觀上之推想，將一
    般經驗上有利被告之其他合理情況逕予排除，此觀諸最高法院三十二年上字第六
    七號自明。次按刑法第三百四十九條第一項贓物罪之成立，係以行為人對於所收
    受之物具有他人從事財產犯罪所得之認識必要，而此項犯罪構成要件事實之有無
    ，依刑事訴訟法第一百五十四條規定，則須依證據加以認定。
三、本件公訴人認被告涉嫌收受贓物，無非係以：證人丙○○於警訊中指稱其所有之
    前開支票係於八十七年十一月五日在台北縣三重市○○街與碧華街所遺失，且被
    告並不知綽號「阿利」之人真實姓名及住所，交情顯非深厚，「阿利」託其代為
    調現上述支票，如何能信賴被告必能交付款項，被告於調現後亦無從將現金交付
    於「阿利」，是被告所辯不知為贓物應屬卸責之詞，其於收受上揭支票時應有贓
    物認識無疑，為其論據。訊據被告丁○○固供認持前開支票向呂世明調現借得十
    萬元，惟堅決否認有何收受贓物犯行，辯稱：綽號「阿利」之人本名叫「乙○」
    ，持票向伊借十萬元，伊因身上錢不夠，故持該票向呂世明調現，但伊後來把這
    些錢拿去還賭債等語。經查：
  (一)前開面額十萬元，發票日八十七年十二月四日，號碼ＭＡ0000000號，帳
    號０一六０三一號，付款人為第一商業銀行（下稱第一商銀）蘆洲分行，發票人
    為丙○○之支票，係證人丙○○交予證人即其胞兄乙○使用，後經乙○告知該支
    票遺失，故由丙○○於同年十一月二十五日向第一商銀及台北市票據交換所申請
    掛失止付等情，業據證人丙○○及乙○於本院審理時證述甚詳，復有前開票據暨
    其退票理由單、票據掛失止付通知書各一紙（均影本）在卷可稽。
  (二)被告於警訊及偵查中皆辯稱係綽號「阿利」之人持前開支票向其調現等語，經原
    審於審理時訊問被告關於「阿利」之年籍姓名、聯絡方式等，被告供稱：「他好
    像叫乙○，年紀約四十歲‧‧‧」、「阿利是我表哥（指後述之甲○○）的二房
    東，‧‧‧，阿利跟丙○○有親戚關係，我表哥的店在三重市○○街及集美街口
    ‧‧‧」等語（見原審卷第二一頁、第三九頁），則就被告所指之「阿利」姓名
    與證人丙○○親屬關係上，足認被告所稱綽號「阿利」之人，即指丙○○之胞兄
    乙○。況經原審傳訊丙○○時命攜同其胞兄乙○出庭，亦經被告當庭指認乙○即
    綽號「阿利」之人，另參諸乙○於本院證稱：「被告與甲○○一起做生意，我拿
    支票給甲○○時，被告有在現場‧‧‧我知道他們是表兄弟，一起合夥做生意」
    等語，顯見被告所稱綽號「阿利」之人，應即為乙○，並非被告憑空捏造之子虛
    人物，是被告是否係自乙○處取得支票，仍有進一步審究之必要。
  (三)就支票之來源而言，被告辯稱該支票係乙○交予伊代為調現等語，證人乙○雖於
    原審及本院審理時證稱伊是交給甲○○，伊缺錢請甲○○去調現，結果甲○○搞
    丟了，要伊趕快去掛失、伊並沒有交給被告去調現等語（見原審卷第三七頁、本
    院卷第四一頁、第四八頁）。然此被告復辯稱：「甲○○是我的表哥，‧‧‧當
    時（乙○）就是在店裡交給我的，‧‧‧我表哥也知道這件事。」等語（見原審
    卷第三九頁）。查證人甲○○經多次傳喚後於本院證稱：「該支票是乙○直接交
    給被告，我在旁邊，當時是我開設羊肉爐的店裡，該店是我向乙○頂的，這票印
    象中我沒有直接交給被告，我沒有經手，被告當時有說要幫乙○借錢週轉，後來
    乙○找不到被告，我知道被告因為簽六合彩欠債，人去向不明，後來乙○就去止
    付，不讓票兌現，何因我不清楚」「沒有印象我直接將票拿給被告，應該是乙○
    直接交給被告我也有在場，後來因找不到丁○○，所以我有說叫乙○去銀行止付
    ，但我沒有說該票遺失，該支票交到被告手上，乙○應該知道」等語（見本院卷
    第四七頁、第四八頁），核與被告所辯相符，被告所辯，應屬非虛。因此，該票
    據既係證人乙○交予被告調現，應非贓物，被告當無所謂知贓故受可言。公訴人
    要不能僅憑被告單純持有票據，即以擬制、臆測之方式遽認該支票係由第三人所
    竊得或拾得後再轉交予被告。至被告之行為於收受乙○支票後，未依約將款項調
    現後交予乙○，涉及民事糾葛，別屬另一問題。此外，復查無其他積極證據足資
    證明被告涉有何收受贓物犯行，揆諸首揭說明意旨，不能證明被告犯罪，依法應
    不能證明被告犯罪，依法應為無罪之諭知。原審以不能證明被告犯罪，依刑事訴
    訟法第三百零一條第一項規定，諭知無罪之判決，經核認事用法，並無不合。檢
    察官提起上訴，指摘原判決不當，為無理由，應予駁回。被告經合法傳喚，無正
    當理由不到庭，爰不待其陳述，逕行判決。
據上論結，應依刑事訴訟法第三百六十八條、第三百七十一條，判決如主文。
本案經檢察官李榮鴻到庭執行職務。
中      華      民      國      九十       年     十      月     九     日
                            臺灣高等法院臺中分院刑事第一庭
                                      審判長法  官  陳  紀  綱
                                            法  官  陳  登  源
                                            法  官  蕭  錦  鍾
右正本證明與原本無異。
不得上訴。
                                            書記官  蘇  昭  文
中      華      民      國      九十       年     十      月     九     日
                                                                        Ｒ


司法院資訊處製作；財團法人民間司法改革基金會備份。
